【裁判字號】    98,訴,1077
【裁判日期】    990617
【裁判案由】    妨害性自主罪
【裁判全文】
臺灣桃園地方法院刑事判決              98年度訴字第1077號
公  訴  人  臺灣桃園地方法院檢察署檢察官
被      告  乙○○
選任辯護人  劉君豪律師
上列被告因妨害性自主案件，經檢察官提起公訴（97年度偵字第
15006 號），本院判決如下：
    主  文
乙○○無罪。
    理  由
一、公訴意旨略以：被告乙○○與代號3457─9719號女子（真實
    姓名年籍詳卷，下稱甲女）原係男女朋友，因故分手後，乙
    ○○仍於民國97年1 月中旬某日中午時分，藉故前往甲女位
    於桃園縣中壢市之租屋處（詳細地址詳卷），待見僅甲女1
    人在家，竟基於強制性交之犯意，以身體壓制及強脫衣物之
    強暴方式，違反甲女意願，將其性器官插入甲女性器官內性
    交得逞。嗣因甲女男友得知後，於97年5 月19日凌晨4 時許
    ，偕同甲女找乙○○理論並發生糾紛（甲女與其男友所涉恐
    嚇取財部分，另為不起訴處分），始為警查悉上情，因認被
    告乙○○涉犯刑法第221 條第1 項之強制性交罪嫌等語。
二、證據能力之判斷： 
  (一)按被告以外之人於審判外之陳述，雖不符前四條之規定，而
    經當事人於審判程序同意作為證據，法院審酌該言詞陳述或
    書面陳述作成時之情況，認為適當者，亦得為證據，刑事訴
    訟法第159 條之5 第1 項定有明文。查被告乙○○及其辯護
    人除認(1)證人甲女及其男友即證人陳００（真實姓名年籍詳
    卷）在警詢及偵訊之證詞，是審判外之陳述無證據能力，(2)
    卷附本票係經強暴脅迫方法取得無證據能力，(3)證人涂彥翔
    於偵訊之證詞，是審判外之陳述無證據能力外，對於本院認
    定犯罪事實所引用之其餘證據方法，均未爭執其證據能力，
    並同意作為證據（見本院98年度審訴字第1754號卷第24頁至
    第26頁、本院98年度訴字第1077號卷第23頁背面至第24頁、
    第66頁至第68頁），檢察官除認卷附桃園縣政府警察局平鎮
    分局偵查隊所查訪紀錄表（受查訪人：謝竹英）（詳偵查卷
    第31頁）係審判外之陳述無證據能力外，對於本院認定犯罪
    事實所引用之其餘證據方法，均未爭執其證據能力，並同意
    作為證據（見本院98年度訴字第1077號卷第66頁至第68頁）
    ，本院審酌其作成時之情況，認為並無不適當之情事，均得
    作為證據。
  (二)有關被告以外之人於審判外之陳述：
  1.證人甲女及其男友即證人陳００在警詢及偵訊之證詞於警詢
    及偵訊之證詞：
    按被告以外之人於審判外之言詞或書面陳述，除法律有規定
    者外，不得作為證據，刑事訴訟法第159 條第1 項定有明文
    。查證人甲 女及其男友即證人陳００於警詢、偵訊所為之陳
    述，固屬被告以外之人於審判外之陳述，惟證人甲女及其男
    友即證人陳００業經本院審理時傳喚到庭，並予被告詰問之
    機會，並再提示證人甲女及其男友即證人陳００上開警詢、
    偵訊筆錄之要旨，由被告依法對之有對質之機會，有本院審
    判筆錄可按，既已賦予被告反對詰問權，依「延緩對質詰問
    權」之法理，證人甲女及其男友即證人陳００於警詢、偵訊
    所為之陳述，與審判期日所言相符者即有證據能力，而有不
    符者，經核其等審判外陳述並無外部情狀不可信情事，符合
    刑事訴訟法第159 條之2 規定，亦有證據能力，惟證明力如
    何，仍由本院依經驗及論理法則本於確信判斷之。本院於準
    備程序及審判期日之初，固以未經被告本人對質及不符合傳
    聞例外為由諭知被告以外之人審判外陳述無證據能力，惟此
    處對質詰問之欠缺既已補足，其等審判外陳述不論是否與審
    判中一致，基於上述理由，因而有證據能力，自無是否撤銷
    原裁定之疑問，併此敘明。
  2.證人涂彥翔於偵訊之證詞及卷附桃園縣政府警察局平鎮分局
    偵查隊所查訪紀錄表（受查訪人：謝竹英）（詳偵查卷第31
    頁）：
    該證人涂彥翔於偵訊之證詞係檢察官援引作為彈劾證人甲 女
    及其男友即證人陳００證述之憑信性；該卷附桃園縣政府警
    察局平鎮分局偵查隊所查訪紀錄表（受查訪人：謝竹英）（
    詳偵查卷第31頁）係被告及辯護人援引作為彈劾被告供述之
    憑信性，均僅作為「彈劾證據」使用，並非證明本案構成要
    件犯罪事實，其性質非「傳聞」，無傳聞法則之適用，有證
    據能力。
  (三)卷附本票5 張（詳偵查卷第27頁至第28頁），係證人甲女於
    其警詢時交付司法警察附於偵查卷內，並非供述證據，無傳
    聞法則之適用，與本案具有關聯性，且上開物證經司法警察
    合法取得，具有證據能力。惟證明力如何，仍由本院依經驗
    及論理法則本於確信判斷之。
三、按犯罪事實應依證據認定之，無證據不得認定犯罪事實；且
    不能證明被告犯罪者，應諭知無罪之判決，刑事訴訟法第15
    4 條第2 項、第301 條第1 項前段分別定有明文。復按刑事
    訴訟上證明之資料，無論其為直接證據或間接證據，均須達
    於通常一般之人均不致有所懷疑，而得確信其為真實之程度
    ，始得據為有罪之認定，若其關於被告是否犯罪之證明未能
    達此程度，而有合理之懷疑存在時，致使無從形成有罪之確
    信，在刑事訴訟「罪疑唯輕」、「無罪推定」原則下，依據
    「罪證有疑，利於被告」之證據法則，即不得遽為不利被告
    之認定，最高法院76年台上字第4986號判例意旨曾強調此一
    原則，足資參照。又按最高法院於92年9 月1 日刑事訴訟法
    修正改採當事人進行主義精神之立法例後，特別依據刑事訴
    訟法第161 條第1 項規定（檢察官就被告犯罪事實，應負舉
    證責任，並指出證明之方法），再次強調謂：「檢察官對於
    起訴之犯罪事實，應負提出證據及說服之實質舉證責任。倘
    其所提出之證據，不足為被告有罪之積極證明，或其指出證
    明之方法，無從說服法院以形成被告有罪之心證，基於無罪
    推定之原則，自應為被告無罪判決之諭知」等語（最高法院
    92年台上字第128 號判例意旨參見）。此即學說上所稱基於
    嚴格證明法則下之「有罪判決確信程度」，對於被告是否犯
    罪之證據應證明至「無庸置疑」之程度，否則，於無罪推定
    原則下，被告自始被推定為無罪之人，對於檢察官所指出犯
    罪嫌疑之事實，並無義務證明其無罪，即所謂不「自證己罪
    原則」，而應由檢察官負提出證據及說服之責任，如檢察官
    無法舉證使達有罪判決之確信程度，以消弭法官對於被告是
    否犯罪所生之合理懷疑，自屬不能證明犯罪，即應諭知被告
    無罪。又告訴人之指訴，係以使被告受刑事訴追為目的，是
    其陳述是否與事實相符，仍應調查其他證據以資審認（最高
    法院52年台上字第1300 號判例參照）。 
四、本件檢察官認被告乙○○涉有刑法第221 條第1 項之強制性
    交罪嫌，係以證人甲女及其男友即證人陳００於警詢、偵訊
    所為之證述、行政院衛生署桃園療養院精神鑑定報告書認甲
    女之精神狀態符合創傷後壓力症候群之診斷、卷附本票5 張
    為其主要論據。訊據被告堅決否認有強制性交犯行，辯稱略
    以：伊與甲女於97年1 月中旬仍為男女朋友，伊有與甲女發
    生性行為，但是伊沒有強迫被害人；伊係遭強迫簽立本票，
    並非就此事與甲女和解等語。經查：
  (一)證人甲女固於本院審理時證稱略以：伊於96年12月底與被告
    乙○○交往，僅交往1 個多星期，伊與被告乙○○之交往期
    間不到97年1 月，伊與陳００交往是97年1 月初。伊與被告
    乙○○之交往期間，及伊與陳００交往之期間，並沒有重疊
    ，中間有一段時間伊沒有男朋友。伊與被告乙○○間，除了
    本案外，之前還有一次性行為。案發當日伊以為是隔壁學長
    ，伊就開門，被告乙○○就進入伊房間，伊忘記伊有無明白
    表示不讓被告乙○○進來房間。被告乙○○帶了麥當勞的東
    西，並稱要跟伊出去走走，後來就違反伊意願與伊發生性行
    為，被告乙○○沒有戴保險套，在伊體內射精，結束後自己
    走到樓下，浴室在樓下，伊不知其有無擦拭身體，伊有向被
    告乙○○表示伊是危險期，可能懷孕，被告乙○○稱要伊一
    輩子記住他，雖事後伊擔心有懷孕可能，但沒有做任何措施
    ，也沒有驗孕或服用避孕藥物。伊沒有報警或驗傷，伊不想
    事情像現在這樣，希望沒有事就好，算了。伊因為此事，常
    常會驚醒。後來97年5 月19日伊做夢驚醒，伊才告訴陳００
    遭性侵之事，陳００稱要找被告乙○○理論，伊提議約被告
    乙○○至台66線快速道路橋下見面，在場者有伊與陳００，
    及陳００的兩個朋友，後來到被告乙○○家中與被告乙○○
    談和解，被告乙○○並簽立本票，伊等離開時，被告乙○○
    還追出來，要伊給他帳號，他要匯款。案發當日被告乙○○
    是來找伊復合，伊忘記被告乙○○如何提出復合之要求。伊
    沒有明確的告訴被告乙○○說要與他分手，要被告乙○○不
    要再找伊，伊採取之方式是刻意的不與被告乙○○聯繫，疏
    遠被告乙○○，而跟被告乙○○不再交往，案發當日被告乙
    ○○如何提到要復合，伊真的忘記了。應以伊於警詢中稱伊
    與被告乙○○在96年12月底到97年1 月初是男女朋友，後來
    伊覺得被告乙○○不可靠，本來想慢慢疏遠，但還是覺得直
    接告訴他比較好，就在97年1 月中旬左右告訴被告乙○○不
    要再來找伊的記載正確。本案發生時間是97年1 月中旬，伊
    於警詢中稱於97年1 月中旬告訴被告乙○○不要再找伊，就
    是在伊明確告訴被告乙○○不要再來找伊的當日或隔幾天，
    被告乙○○來找你，而發生本案。關於伊與丙○○交往，及
    伊與被告乙○○交往之時間點的部分，伊真的已經忘記了。
    被告乙○○來的當日，伊已經跟被告乙○○說伊已經有男朋
    友了。伊不記得是否告訴被告乙○○說伊男友就是陳００，
    及被告乙○○是否見過陳００。會拖到4 個多月後才報警，
    是因為被告乙○○告伊等恐嚇，故才只好說出此事，如果被
    告乙○○沒有告伊等恐嚇，伊因而要到警局製作筆錄，其實
    伊仍然不想提起本件之告訴，那時陳００很生氣，當時陳０
    ０只有18、19歲，他只是想出一口氣。他是想要打被告乙○
    ○，但是我阻止他。是被告乙○○自己說如果到警局，伊等
    也沒有證據，乾脆賠償了事，此事就結束，伊當下也想說就
    這樣算了，不想再提到此事。被告乙○○簽本票之原因，有
    可能係當日約在66快速道路橋下，又是凌晨，陳００還帶了
    兩個朋友，後來到被告乙○○的住處簽本票，在當時的氛圍
    下，被告乙○○可能是因為害怕如果他不做些交代，會遭到
    被毆打或其他更不利之行為，故他才簽本票的。當日被告乙
    ○○有無向伊或陳００或其他人承認97年1 月中當天的性交
    行為是他強迫伊的等情，伊忘記了，好像沒有承認。伊與陳
    ００從97年初或96年底開始交往，一直到97年5 月仍然有同
    居共床，但陳００在這4 個月期間都沒有發現伊做惡夢，而
    是97年5 月19日當日發現伊做惡夢等語（詳本院卷第37頁背
    面至第50頁背面），核與其於警詢、偵訊證述之經過雖屬大
    致相符（詳偵查卷第11頁至第16頁、第41頁至第44頁），惟
    查甲女就當時是否與被告為男女朋友關係之陳述，所述前後
    不一，而此涉及被告當時究有無對之施以強制力之判斷，容
    有確認之必要。
  (二)經查，證人甲女既自警詢時即證稱略以：伊與被告乙○○大
    約在96年12月底至97年1 月初是男女朋友，後來覺得他不可
    靠，常常向伊拿錢，又常叫伊幫他買吃的或用的東西，伊覺
    得他已經是成年人還沒有正當的工作，不是一個值得依賴的
    對象，本來想慢慢疏遠，後來還是覺得直接告訴他比較好，
    就在97年1 月中旬左右告訴他不要再來找伊等語（詳偵查卷
    第15頁）；又於偵訊稱略以：伊於97年1 月中被被告乙○○
    性侵，當時伊與被告乙○○已經不是男女朋友，當時伊男友
    是陳００，而且伊與左右告當時有住在一起，發生的時間是
    中午左右，陳００剛好去打工的撞球場上班等語（詳偵查卷
    第42頁）；復於本院審理時證稱略以：伊沒有明確的告訴被
    告乙○○說要與他分手，要被告乙○○不要再找伊，伊採取
    之方式是刻意的不與被告乙○○聯繫，疏遠被告乙○○，而
    跟被告乙○○不再交往，案發當日被告乙○○如何提到要復
    合，伊真的忘記了。應以伊於警詢中稱伊與被告乙○○在96
    年12月底到97年1 月初是男女朋友，後來伊覺得被告乙○○
    不可靠，本來想慢慢疏遠，但還是覺得直接告訴他比較好，
    就在97年1 月中旬陳００訴被告乙○○不要再來找伊的記載
    正確等語（詳本院卷第44頁背面至第45頁）。則依證人甲女
    上揭證述歸納可知，甲女主觀上認為甲女與被告乙○○之交
    往期間至多僅自96年12月底至97年1 月初，其後甲女即慢慢
    疏遠被告乙○○，二人不再係男女朋友。惟自被告乙○○之
    觀點，證人甲女亦自承：沒有明確的告訴被告乙○○說要與
    他分手；97年1 月中旬左右始告訴被告乙○○不要再來找伊
    ；案發當日被告乙○○提到要復合等情，參以證人陳００亦
    稱：伊與甲女自96年底聖誕節後交往1 年多，伊與甲女交往
    時，伊會玩甲女之手機，有時會看到被告乙○○打電話給甲
    女，也有一次看到被告乙○○拿了些東西在甲女家樓下等情
    （詳本院卷第51頁、第55頁背面、第57頁），則被告乙○○
    似既未經「明確」告知甲女要與之分手，僅於97年1 月中旬
    方告知不要再來找甲女，案發當日被告乙○○猶提及復合之
    事，且有電話聯繫、交付物品之情形，則被告乙○○辯稱略
    以：伊與甲女於97年1 月中旬仍為男女朋友，伊有與甲女發
    生性行為，但是伊沒有強迫被害人等情，尚非全然無據。又
    證人甲女證稱：案發當日，伊以為是隔壁學長，伊就開門，
    被告乙○○就進入伊房間，伊忘記伊有無明白表示不讓被告
    乙○○進來房間。被告乙○○帶了麥當勞的東西，並稱要跟
    伊出去走走等語，倘當時甲女與被告乙○○確已分手，被告
    乙○○何來帶東西予甲女吃，並帶其出去走走之舉，就該客
    觀情狀亦可推知就被告乙○○之認知，二人當時仍為男女朋
    友。另甲女縱誤為學長而開門，亦可立即將被告乙○○推出
    門外，竟於審理時稱：忘記有無明白表示不讓被告乙○○進
    來房間等語，而被告乙○○既認二人當時仍為男女朋友，參
    以證人甲女證稱略以：在本案之前，伊與被告乙○○有過一
    次性行為，也是因為那一次所以伊與被告乙○○才會在一起
    ，第一次是在96年12月底，地點在被告乙○○租屋處，時間
    大概在中午，是被告乙○○找伊去他家，剛開始伊也是不願
    意，但是他哄伊，所以伊才跟他發生性行為；第一次性行為
    伊覺得有一點點被強迫等語（詳偵查卷第43頁、本院卷第46
    頁），則二人間發生性行為之模式或有半推半就之情形，而
    細觀證人甲女對本案發生性行為過程之經過證稱略以：被告
    乙○○至伊家，拿東西給伊吃，並要伊吃完後跟伊出去走走
    ，由於伊不想跟他一起待在屋內，所以伊就沒吃東西，上樓
    去拿外套，他卻跟上來，之後就把伊壓在床上，伊稱是危險
    期，他反而說有了最好，讓伊一輩子不會忘記他，之後發生
    性行為，因他把伊壓住，伊無法反抗等語（詳偵查卷第42頁
    至第43頁、本院卷第42頁正面、背面），則依證人甲女所稱
    被告乙○○將伊壓在床上，並稱有了最好，讓伊一輩子不會
    忘記他等語，而甲女無其他反抗動作，則被告乙○○誤認此
    為半推半就，亦非無可能。而甲女既稱係危險期，事後竟自
    稱：雖事後伊擔心有懷孕可能，但沒有做任何措施，也沒有
    驗孕或服用避孕藥物等語，其處置顯有悖常情，凡此均顯示
    ，甲女與被告仍處於交往期間。
  (三)另證人甲女雖稱不欲父母知悉，而未報案，惟伊於97年1 月
    中伊男友是陳００，而且伊與陳００當時有住在一起等語（
    詳偵查卷第42頁），則何以未於第一時間告知伊男友陳００
    ，反而遲至4 個月後，方於97年5 月19日做惡夢驚醒時始告
    知男友陳００此事，參以證人陳００於本院審理時證稱略以
    ：依甲女所述與被告發生性行為之時間為97年1 月中旬，當
    時伊已經與甲女開始交往，並住進甲女住處，伊與甲女交往
    期間，曾懷疑甲女與被告仍有來往，因伊會玩甲女之手機，
    有時會看到被告乙○○打電話給甲女，也有一次看到被告乙
    ○○拿了些東西在甲女家樓下，且之後看到甲女之通聯紀錄
    ，又看到該東西在甲女的機車上，伊推論該東西是被告乙○
    ○要還給甲女等情（詳本院卷第55頁背面、第56頁背面、第
    57頁），則甲女或因害怕陳００發現甲女仍與被告乙○○來
    往，甚且發生性行為，而騙陳００稱遭被告乙○○強制性交
    ，是證人甲女之指述，在在啟人疑竇，而難遽信。
  (四)又查，證人甲女亦稱略以：被告乙○○簽本票之原因，有可
    能係當日約在66快速道路橋下，又是凌晨，陳００還帶了兩
    個朋友，後來到被告乙○○的住處簽本票，在當時的氛圍下
    ，被告乙○○可能是因為害怕如果他不做些交代，會遭到被
    毆打或其他更不利之行為，故他才簽本票的。當日被告乙○
    ○有無向伊或陳００或其他人承認97年1 月中當天的性交行
    為是他強迫伊的等情，伊忘記了，好像沒有承認等語（詳本
    院卷第47頁背面至第48頁），及證人涂彥翔於偵訊證稱略以
    ：97年5 月19日凌晨4 時許陳００約伊及伊朋友蕭盛倫至平
    鎮市○○路與台66線旁之加油站聊天等人，後來伊看到被告
    乙○○騎車經過，但沒有停下來，陳００說要打電給他，後
    來聽陳００說被告乙○○要回來，之後約在被告乙○○家講
    事情等語（詳偵查卷第42頁），另參以證人即警員林雲愷於
    偵訊證稱略以：被告乙○○有至派出所報案稱遭人恐嚇被迫
    簽下本票10萬元等語（詳偵查卷第40頁），及卷附桃園縣政
    府警察局平鎮分局偵查隊所查訪紀錄表（受查訪人：謝竹英
    ）記載略以：伊經營早餐店，於97年5 月19日凌晨5 時左右
    有一年輕人跑來說有一堆年輕人在南東路52號前堵他，叫伊
    幫他報案，伊就幫他打110 報案（詳偵查卷第33頁），則被
    告辯稱係遭強迫簽立本票，並非就此事與甲女和解等語，尚
    非全然虛妄。至於被告乙○○追出來，要甲女給他帳號，他
    要匯款等情，因甲女等人持有其簽立之本票，可輕易移轉交
    付他人，為免遭求償，而詢問帳號以供匯款，尚與常情無違
    ，不能以此推論被告係自願和解賠償。況且，證人甲女亦稱
    略以：會拖到4 個多月後才報警，是因為被告乙○○告伊等
    恐嚇，故才只好說出此事，如果被告乙○○沒有告伊等恐嚇
    ，伊因而要到警局製作筆錄，其實伊仍然不想提起本件之告
    訴（詳本院卷第47頁），則證人甲女提告之動機既係該有疑
    義之本票債務糾紛，則證人甲女是否為脫免其與陳００另涉
    犯恐嚇取財罪嫌而為不實指述，即有可疑，是證人甲女及陳
    ００之證述，是否真實，尚非無疑。
  (五)此外，雖告訴人甲女經精神鑑定，認有創傷後壓力症候群症
    狀，有行政院衛生署桃園療養院98年5 月6 日桃療醫字第09
    80002703號函附卷可參，惟創傷後壓力症候群之引發原因甚
    多，且不限於親身經歷者，凡目睹創傷之人亦有可能出現上
    開症狀，而無從以創傷後壓力症候群之結果，直接推論有遭
    受性侵害之原因，參以被告於本院供稱略以：伊很早就認識
    陳００，但是不知道陳００與甲女是男女朋友，也沒有懷疑
    過二人關係，但是那時候甲女有跟其他男孩子在一起，也發
    生過關係。因與甲女發生關係的該男子伊也認識，且伊也知
    道此事，甲女一直跑來找伊，可能是因為甲女怕伊不理她，
    甲女與伊交往過程中，常常惹事情，例如她會說別的男生對
    她好像有意思，導致別人吵架。與甲女過夜時，她有時候會
    突然哭，然後會說平常在外面受了什麼委屈之類的。變得缺
    乏安全感，常常詢問行蹤，常常發脾氣，上班時伊跟她說不
    要來吵伊，但是她仍一直來找伊。與伊交往之前，甲女是否
    有其他男友，伊不知道，也沒有問過等語（詳本院卷第69頁
    至第70頁），證人陳００亦證稱略以：伊與甲女認識的那段
    期間，覺得她人還不錯，可是後來跟她相處過後，覺得她人
    瘋瘋的，二人分手係因伊覺得她脾氣不好，無法控制自己的
    情緒，有時候伊在做自己的事情時，她會歇斯底里等語（詳
    本院卷第52頁背面至第53頁），是告訴人甲是否因其他與被
    告無關之男女關係不愉悅之性經驗造成創傷後壓力症候群，
    實有合理懷疑，則於事證未明之情況下，洵不能徒憑告訴人
    甲女出現上開症狀，逕推認被告確有對其實施強制性交犯行
    。
五、綜上，告訴人雖指訴被告有上揭強制性交之犯行，然其指述
    事實情節顯有諸多瑕疵疑點可議，且按上述理由，被告所辯
    情節，是否屬實固非無疑，然亦非完全無據，是按首揭說明
    本件被告被訴之犯罪事實，經檢察官之舉證及本院調查證據
    之結果，尚難確信為真實，而仍存在有合理懷疑，自應為被
    告有利之無罪認定。此外，復查無其他積極證據足認被告確
    有公訴意旨所指之犯行，是本件不能證明被告犯罪，自應為
    被告無罪判決之諭知。
據上論斷，應依刑事訴訟法第301條第1項前段，判決如主文。
本案經檢察官洪敏超到庭執行職務
中    華    民    國    99    年    6     月    17    日
                  刑事第六庭  審判長法  官  錢建榮
                                    法  官  呂美玲
                                    法  官  宣玉華 
以上正本證明與原本無異。
如不服本判決應於收受判決後10日內向本院提出上訴書狀，並應
敘述具體理由。其未敘述上訴理由者，應於上訴期間屆滿後20日
內向本院補提理由書（均須按他造當事人之人數附繕本）「切勿
逕送上級法院」。
                                    書記官  陳育萱
中    華    民    國    99    年    6     月    18    日

司法院資訊處製作；財團法人民間司法改革基金會備份。
